臺灣臺南地方法院民事判決
111年度重家繼訴字第1號
原      告  陳秋汝
            洪子欽
共      同
訴訟代理人  林石猛律師
            徐嘉瑩律師
被      告  洪子凱

上列當事人間請求分割遺產事件，經本院於民國111年1月24日言
詞辯論終結，判決如下：
    主      文
兩造公同共有如附表一所示被繼承人洪昌在之遺產，准依如附表
一所示之方法分割。
訴訟費用新臺幣壹拾萬柒仟參佰玖拾貳元，由被告負擔新臺幣參
萬伍仟柒佰玖拾柒元，餘由原告負擔。　　
    事實及理由
一、原告主張：
　（一）緣被繼承人洪昌在於民國109年3月6日過世，遺有如財
        政部南區國稅局遺產稅免稅證明書所示之遺產。兩造為
        被繼承人洪昌在之配偶及子女，依民法第1138條及第11
        44條為洪昌在之繼承人，兩造之應繼分各為3分之1，兩
        造業已辦理上開遺產為公同共有之繼承登記，合先敘明
        。
　（二）被繼承人洪昌在並無以遺囑限定其遺產不得分割，且兩
        造間亦無不分割之約定，且無不能分割之情形，現因兩
        造無法協議分割，原告爰依民法規定，請求分割被繼承
        人洪昌在之遺產，以消滅兩造因繼承登記而公同共有關
        係。
　（三）被繼承人洪昌在所遺身故保險金，為其生前向中國人壽
        保險股份有限公司投保之「多多利終身保險」，已指定
        原告陳秋汝為受益人，故於被繼承人洪昌在死亡時即非
        洪昌在之遺產，自無需列入遺產分配。故本件應予分割
        之標的為附表一所示之遺產。
　（四）分割方法之說明及理由：
　　　　⒈台南市○市區○○段000000000地號之土地及台南市○市區
          ○○里00鄰○○街000巷00號之房屋，由原告陳秋汝取得
          全部：
　　　　　考量房地所有權合一，將使房地發揮最高之經濟價值
          ，系爭土地及房屋另外1/2之所有權人為原告陳秋汝
          ，為簡化房地關係並消滅共有關係，系爭土地及房屋
          應分配予原告陳秋汝所有。
　　　　⒉台南市○市區○○段000000000地號之土地，由兩造依應
          繼分比例分割為分別共有。
　　　　⒊台南市○市區○○段000000000地號、台南市○市區○○段00
          0000000地號、台南市○市區○○段000000000地號土地
          及台南市○市區○○里00鄰○○00號、台南市○市區○○里0
          鄰○○00號房屋，由原告洪子欽及被告洪子凱，依1/2
          比例分割為分別共有。
　　　　⒋存款由兩造按應繼分比例分配。
　（五）綜上，聲明所述之分割方法能簡化房地利用關係及坐落
        系爭共有物上之房屋與其基地產權歸屬不致分離，且簡
        化土地關係及彼此間之補償關係，當符兩造最佳利益及
        土地利用之最佳經濟效益，為此狀請鈞院賜判決如起訴
        聲明，以維權益，至為感懤。
　（六）並聲明：
　　　　⒈兩造就被繼承人洪昌在所遺如附表一所示遺產，應依
　　　　　附表二所示方法予以分割。
　　　　⒉訴訟費用由兩造按應繼分比例負擔。
二、被告則辯稱：被告不同意分割遺產，被告家之前還有另一塊
    土地，之前沒有分割，被告覺得要和那塊地一起賣出去價格
    會比較好。又被告不同意原告的分割方案，被告認為不符合
    比例原則，如依原告主張臺南市○市區○○街000巷00號房屋歸
    原告取得，被告將無處可居住，被告覺得維持現狀就好。被
    告對被繼承人遺留8筆不動產沒有意見，被繼承人還有2筆存
    款，要分割的話應該全部按照應繼分比例分配等語。並聲明
    ：原告之訴駁回，訴訟費用由原告負擔。
三、得心證之理由：
  （一）按繼承人有數人時，在分割遺產前，各繼承人對於遺產
        全部為公同共有；又繼承人得隨時請求分割遺產，但法
        律另有規定或契約另有訂定者，不在此限；再因繼承於
        登記前已取得不動產物權者，應經登記，始得處分其物
        權，民法第1151條、第1164 條、第759條分別定有明文
        ；次按分割共有物既對於物之權利有所變動，即屬處分
        行為之一種，凡因繼承於登記前已取得不動產物權者，
        其取得雖受法律之保護，不以其未經繼承登記而否認其
        權利，但繼承人如欲分割因繼承而取得公同共有之遺產
        ，因屬於處分行為，依民法第759條規定，自非先經繼
        承登記，不得為之（最高法院82年度台上字第1783號判
        決意旨參照）。
  （二）查被繼承人洪昌在於109年3月6日死亡，遺有如附表一
        所示之遺產，原告陳秋汝為被繼承人洪昌在之配偶，原
        告洪子欽及被告洪子凱為被繼承人洪昌在之子女，兩造
        均為被繼承人洪昌在之繼承人，應繼分各為3分之1。又
        兩造業已就不動產遺產辦理繼承登記為兩造公同共有，
        且兩造就被繼承人洪昌在之遺產並無不能分割之約定，
        被繼承人洪昌在之遺產亦無法律所規定不得分割之情事
        存在之事實，業據原告陳明在卷可按，並提出除戶謄本
        影本、繼承系統表、財政部南區國稅局遺產稅免稅證明
        書影本、土地登記第一類謄本、建物登記第一類謄本、
        臺南市政府財政稅務局房屋稅籍證明書等件為證，復有
        戶籍資料查詢表附卷可稽，且為被告所不爭執，是上開
        事實堪予認定。從而，原告訴請法院裁判分割被繼承人
        洪昌在之遺產，於法即無不合，應予准許。
  （三）按公同共有物之分割，除法律另有規定外，準用關於共
        有物分割之規定；又共有物之分割，依共有人協議之方
        法行之。分割方法不能協議決定，或於協議決定後因消
        滅時效完成經共有人拒絕履行者，法院得因任何共有人
        之請求，命為下列之分配：一、以原物分配於各共有人
        。但各共有人均受原物之分配顯有困難者，得將原物分
        配於部分共有人。二、原物分配顯有困難時，得變賣共
        有物，以價金分配於各共有人；或以原物之一部分分配
        於各共有人，他部分變賣，以價金分配於各共有人，民
        法第830條第2項、第824條第1項及第2項分別定有明文
        。再按繼承人如欲終止其間之公同共有關係，惟有以分
        割遺產之方式為之，又將遺產之公同共有關係終止改為
        分別共有關係，性質上屬分割遺產方法之一（最高法院
        74年台上字第2561號判例、82年台上字第748號判決參
        照）。查原告主張被繼承人洪昌在所遺不動產應依如附
        表二所示之方式分割，為被告所反對，經核原告所採分
        割方式將坐落臺南市○市區○○街000巷00號分配予原告單
        獨所有，固得使原告取得該屋之全部所有權，並消滅共
        有關係，惟對於實際居住於該屋之被告不利，且被繼承
        人洪昌在所遺各筆不動產之市價與公告現值應有落差，
        原告所採分割方式亦未慮及個別不動產之差異性、兩造
        分配所得之不動產實際價值是否相同等，對於各繼承人
        恐有不公平之虞，自不足採，是本件不動產遺產分割方
        式應依兩造之應繼分比例分割為分別共有，始符兩造之
        權益。至原告主張被繼承人洪昌在所遺存款應按兩造之
        應繼分比例分配，經核該分割方式對於兩造堪認公平合
        理，自屬可採。從而，原告請求分割系爭遺產，應依如
        主文第一項所示之方法分割。
四、本件事證已臻明確，兩造其餘攻擊防禦方法及舉證，於判決
    結果不生影響，爰不予一一論列，併予敘明。
五、本件原告之訴為有理由，爰依家事事件法第51條，民事訴訟
    法第78條、第81條第2款、第85條第1項、第87條第1項，判
    決如主文。
中　　華　　民　　國　　111 　年　　2 　　月　　14　　日
                  　　家事法庭　法  官　葉惠玲
以上正本係照原本作成。
如對本判決上訴，須於判決送達後20日之不變期間內，向本院提
出上訴狀。
中　　華　　民　　國　　111 　年　　2 　　月　　14　　日
                                書記官　陳玉芬

附表一：被繼承人洪昌在之遺產
一、不動產：
　　分割方法：由兩造按應繼分比例即每人各3分之1分割為分別
    共有。
編號      項　　目 面積（平方公尺）  權利範圍 １ 臺南市○市區○○段000地號土地    77.63   2分之1 ２ 臺南市○市區○○段000地號土地  4,034.06   4分之1 ３ 臺南市○市區○○段000地號土地   514.01   4分之1 ４ 臺南市○市區○○段000地號土地    480.1   4分之1 ５ 臺南市○市區○○段000地號土地   339.17 4分之1 ６ 臺南市○市區○○段000○號即門牌號碼臺南市○市區○○街000巷00號房屋  2分之1 ７ 臺南市○市區○○里00鄰○○00號房屋  2分之1 ８ 臺南市○市區○○里0鄰○○00號房屋  全部 

二、存款：
　　分割方法：由兩造按應繼分比例即每人各3分之1分配。
編號 項　　目 金　　額 １ 新市區農會存款 新臺幣749元 ２ 土地銀行新市分行存款 新臺幣1,405元